ACORDAO-COMPLETO-2366085

ACÓRDÃO 11862/2019 ATA 37/2019 - PRIMEIRA CÂMARA

VISTOS, relatados e discutidos estes autos de atos de pensão militar emitidos pelo Ministério da Defesa/Comando do Exército.
ACORDAM os ministros do Tribunal de Contas da União, reunidos em sessão da 1ª Câmara, ante as razões expostas pelo relator, em:
9.1. considerar legais os atos concessão de pensão militar instituídos por Raimundo Ferreira da Silva (peça 2) , Francisco Cleto Filho (peça 3) , José Garcia Sandim (peça 4) , Morbello Vendramini (peça 5) , Edson Hebert Arcanjo (peça 7) , Antônio Francisco da Silva (peça 8) , Antônio Vicente Filho (peça 9) e Antônio Feliciano de Carvalho (peça 10) ;
9.2. considerar ilegais os atos de concessão de pensão militar instituídos por Sebastião Francisco de Carvalho Silva (peça 6) e por Milton Pinto de Andrade (peça 11) , recusando-lhes o registro, nos termos do § 1º do art. 260 do RI/TCU; 
9.3. dispensar a devolução dos valores indevidamente recebidos de boa-fé, nos termos da Súmula 106 deste Tribunal; 
9.4. determinar ao Comando do Exército que: 
9.4.1. no prazo de 15 (quinze) dias, cesse quaisquer pagamentos decorrentes dos atos considerados ilegais, comunicando ao TCU as providências adotadas, nos termos do art. 262, caput, do RI/TCU, e do art. 8º, caput, da Resolução TCU 206/2007, sob pena de responsabilidade solidária do responsável pela omissão;
9.4.2. cadastre novos atos de concessão de pensão militar instituídas por Sebastião Francisco de Carvalho Silva, em favor da Sra. Maria da Conceição Costa de Carvalho, e por Milton Pinto de Andrade, em favor da Sra. Maria Helena Ribeiro de Andrade, livres das irregularidades apontadas, submetendo-os no prazo de 30 (trinta) dias à apreciação deste Tribunal, nos termos do art. 262, caput e § 2º, do RI/TCU, e 19, § 3º, da Instrução Normativa TCU 78/2018;
9.4.3. alerte às interessadas de que poderão optar, a qualquer tempo, pelo recebimento dos proventos relativos às pensões militares ora examinadas, contanto que comprovem o enquadramento de suas situações nas disposições do art. 29 da Lei 3.765/1960, escolhendo um dos demais benefícios/vencimentos que atualmente recebem;
9.4.4. encaminhe o inteiro teor desta deliberação às interessadas, alertando-as de que o efeito suspensivo proveniente da interposição de eventuais recursos perante o Tribunal não as exime da devolução dos valores percebidos indevidamente após a respectiva notificação, caso esses não sejam providos, devendo encaminhar os comprovantes dessa notificação a esta Corte no prazo de até 30 (trinta) dias;
9.5. encerrar o processo e arquivar os presentes atos.

Atos de pensão militar.

Primeira Câmara

Ministério da Defesa - Comando do Exército (Vinculador).

3. Interessados: Ana Ferreira de Melo (XXX.771.986-XX); Ângela Vendramini Avari (XXX.397.766-XX); Cacilda Ferreira de Melo (XXX.003.886-XX); Clerry Maria Garcia Ferreira (XXX.274.046-XX); Daniele Cristine Baldoni Arcanjo Pereira (XXX.789.976-XX); Débora de Faria Vicente (XXX.175.036-XX); Ediele Baldoni Arcanjo (XXX.480.666-XX); Gemma Galgani Vendramini Lemes (XXX.767.836-XX); Helda Magda Arcanjo de Almeida (XXX.046.136-XX); Helder Luís de Almeida Arcanjo (XXX.401.846-XX); Hélia Ferreira Nascimento (XXX.944.556-XX); Lívia Vendramini (XXX.286.168-XX); Maria Helena Ribeiro de Andrade (XXX.400.686-XX); Maria Luiza de Carvalho Correa (XXX.943.216-XX); Maria da Conceição Costa de Carvalho (XXX.910.806-XX); Maria das Graças de Carvalho (XXX.375.076-XX); Marilda Ferreira Guariento (XXX.166.276-XX); Marly Faleiro Ferreira (XXX.501.026-XX); Rosane Maria Garcia Vieira (XXX.252.966-XX); Rosemary Maria Garcia Carvalho (XXX.290.006-XX); Silvânia Ferreira de Melo Pereira (XXX.789.406-XX); Terezinha de Souza Moura (XXX.722.516-XX); Veranice Vendramini Carvalho (XXX.243.878-XX).

13.1. Ministros presentes: Benjamin Zymler (na Presidência) e Vital do Rêgo.
13.2. Ministros-Substitutos convocados: André Luís de Carvalho e Weder de Oliveira (Relator).
13.3. Ministro-Substituto presente: Augusto Sherman Cavalcanti.

Maria Helena Ribeiro de Andrade

WEDER DE OLIVEIRA

Em exame, atos de pensão militar emitidos pelo Comando do Exército - Ministério da Defesa.
A Sefip propõe a legalidade dos atos acostados às peças 2 a 11, após as verificações e críticas realizadas por sistema informatizado não terem detectado irregularidades (peça 13) .
O MP/TCU, representado pelo procurador Júlio Marcelo de Oliveira, discorda da unidade instrutiva apenas com relação aos atos de pensão militar instituída pelos Srs. Sebastião Francisco de Carvalho Silva (peça 6) e Milton Pinto de Andrade (peça 11) , nos seguintes termos:
“A pensão militar instituída por Sebastião Francisco de Carvalho Silva, falecido em 17/3/2016, tem como beneficiária Maria da Conceição Costa de Carvalho, na qualidade de viúva (peça 6) .
Consultas aos sistemas de informações do Tribunal de Contas da União e da Relação Anual de Informações Sociais - RAIS revelam que a interessada, além da pensão militar em apreço, recebe os seguintes benefícios:
- Aposentadoria por idade concedida pelo INSS, Benefício 1820099919, a partir de 28/10/2018;
- Vencimentos do Cargo de Professor de Ciências Biológicas do Ensino Superior, exercido junto ao Governo do Estado de Minas Gerais – Seplag, com admissão em 11/12/1992.
Quanto ao ato da pensão instituída por Milton Pinto de Andrade, falecido em 1/7/2016, em favor da viúva Maria Helena Ribeiro de Andrade (peça 11) , observa-se que a beneficiária acumula os benefícios a seguir descritos:
- Vencimentos do Cargo de Professor de Ciências Biológicas do Ensino Superior, exercido junto ao Governo do Estado de Minas Gerais – Seplag, com vínculo pelo RJU estadual e admissão em 25/6/1981;
- Aposentadoria no Cargo de Professor de Ciências Biológicas do Ensino Superior, exercido junto à Secretaria de Educação, com vínculo pelo RJU estadual e admissão em 14/3/1985, sem informação acerca da data de vigência da concessão.
De acordo com o art. 29 da Lei 3.765/1960, em sua redação original, norma que dispõe sobre a concessão de pensões militares:
Art. 29. É permitida a acumulação:
a) de duas pensões militares;
b) de uma pensão militar com proventos de disponibilidade, reforma, vencimentos, aposentadoria ou pensão proveniente de um único cargo civil.
Com a edição da MP 2.215-10/2001, este artigo passou a dispor o seguinte:
Art. 29. É permitida a acumulação:
I - de uma pensão militar com proventos de disponibilidade, reforma, vencimentos ou aposentadoria;
II - de uma pensão militar com a de outro regime, observado o disposto no art. 37, inciso XI, da Constituição Federal.
Tendo em vista que o referido dispositivo legal em nenhum momento permitiu a acumulação de mais de dois benefícios, as pensões militares em exame devem ser consideradas ilegais, negando-se consequentemente os respectivos registros.
No âmbito desta Corte de Contas, a jurisprudência é pacífica no sentido de considerar tal acumulação indevida, conforme se observa das seguintes deliberações:
Acórdão 8721/2017-TCU-Segunda Câmara
PENSÃO MILITAR. ACUMULAÇÃO ILEGAL DE BENEFÍCIOS. DESCUMPRIMENTO DAS REGRAS DO ART. 29 DA LEI 3.765/1960. ILEGALIDADE DE UM ATO E NEGATIVA DE REGISTRO. LEGALIDADE DOS DEMAIS ATOS, COM DETERMINAÇÃO PARA OS REGISTROS CORRESPONDENTES.
 (...) 
2. O benefício previdenciário do INSS é considerado para fins do disposto no mencionado art. 29 da Lei 3.765/1960, haja vista que, em se tratando de pensão civil, quer seja previdenciária quer estatutária, a acumulação de benefícios recebidos dos cofres públicos deve ser entendida de maneira restritiva.
Acórdão 10142/2017-TCU-Segunda Câmara
PESSOAL. PENSÃO MILITAR. PERCEPÇÃO SIMULTÂNEA DE MAIS DE DOIS BENEFÍCIOS. ACUMULAÇÃO ILEGAL. DESCUMPRIMENTO DAS REGRAS DO ART. 29 DA LEI 3.765/1960. ILEGALIDADE DE UM ATO E NEGATIVA DE REGISTRO. LEGALIDADE DAS OUTRAS CONCESSÕES, COM DETERMINAÇÃO PARA OS REGISTROS CORRESPONDENTES.
Acórdão 3653/2011-TCU-Segunda Câmara
PESSOAL. PENSÃO MILITAR. LEI Nº 3.765/1960. REVERSÃO EM FAVOR DAS FILHAS DO INSTITUIDOR. ACUMULAÇÃO DE TRÊS BENEFÍCIOS POR UMA INTERESSADA. ILEGALIDADE. DETERMINAÇÕES.
Os atos das pensões em análise ingressaram neste Tribunal em 2017, de modo que podem ser apreciados sem a necessidade de prévia oitiva das interessadas, nos termos do Acórdão 587/2011-TCU-Plenário.
Ante o exposto, o Ministério Público de Contas manifesta-se pela ilegalidade das pensões militares instituídas por Sebastião Francisco de Carvalho Silva e por Milton Pinto de Andrade e aquiesce à proposta oferecida nos autos pela Sefip, quanto aos demais atos em exame.”
É o relatório.

não há.

Procurador Júlio Marcelo de Oliveira.

ATOS DE PENSÃO MILITAR. PERCEPÇÃO SIMULTÂNEA DA PENSÃO MILITAR EM EXAME COM PENSÃO CIVIL E COM VENCIMENTOS POR EXERCÍCIO DE CARGO CIVIL EM ATIVIDADE. ILEGALIDADE DE DOIS ATOS. NEGATIVA DE REGISTRO. CIÊNCIAS. LEGALIDADE DOS DEMAIS ATOS.

PENSÃO MILITAR (PMIL)

Secretaria de Fiscalização de Pessoal (Sefip).

Em exame, dez atos de pensão militar emitidos pelo Ministério da Defesa/Comando do Exército.
A Sefip, após críticas automatizadas, não identificou irregularidades, propondo a legalidade de todos. 
Por sua vez, o Parquet identificou, nos sistemas de informações do Tribunal de Contas da União e na Relação Anual de Informações Sociais (Rais) , que (i) a Sra. Maria da Conceição Costa de Carvalho (beneficiária na qualidade de viúva do Sr. Sebastião Francisco de Carvalho Silva, peça 6) recebe, também, aposentadoria por idade pelo INSS e é professora em atividade no Governo Estadual de Minas Gerais, e que (ii) a Sra. Maria Helena Ribeiro de Andrade (viúva do Sr. Milton Pinto de Andrade, peça 11) , percebe aposentadoria e vencimentos do mesmo cargo de professora do Governo do Estado de Minas Gerais.
Segundo o MP/TCU, a percepção dos três benefícios está em desalinho à MP 2.215-10/2001, a qual permite a acumulação de uma pensão militar com proventos de disponibilidade, reforma, vencimentos ou aposentadoria, ou de uma pensão militar com a de outro regime, observado o disposto no art. 37, inc. XI, da Constituição Federal.
Por essa razão propôs a ilegalidade dos dois atos (peças 6 e 11) , acompanhando a Sefip quanto aos demais.
II
Acolho a manifestação do MP/TCU acerca dos atos do Sr. Sebastião Francisco de Carvalho Silva (peça 6) e do Sr. Milton Pinto de Andrade (peça 11) , bem como as propostas uníssonas, do Parquet e da unidade instrutiva, pela legalidade dos demais atos acostados às peças 2, 3, 4, 5, 7, 8, 9 e 10.
No tocante aos atos de pensão militar da Sra. Maria da Conceição Costa de Carvalho (viúva de Sebastião Francisco de Carvalho Silva, peça 6) e da Sra. Maria Helena Ribeiro de Andrade (viúva de Milton Pinto de Andrade, peça 11) , adiciono as seguintes considerações.
A Lei 3.765/1960, alterada pela MP 2.215-10/2001, vigente na data do óbito dos militares, 17/3/2016 e 1/7/2016, respectivamente, disciplinava a possibilidade de acumulação da pensão militar nos termos seguintes: 
“Art. 29 - É permitida a acumulação: 
I - de uma pensão militar com proventos de disponibilidade, reforma, vencimentos ou aposentadoria;
II - de uma pensão militar com a de outro regime, observado o disposto no art. 37, inciso XI, da Constituição Federal.”
A jurisprudência deste Tribunal (a exemplo dos Acórdão 12450/2018-TCU-Primeira Câmara, 8721/2017 e 3653/2011-TCU-2ª Câmara e 2365/2018-TCU-Plenário) é firme no sentido de que o disposto no artigo acima citado “permite a acumulação de duas pensões militares ou de uma pensão militar com vencimentos ou benefício previdenciário decorrente de um único cargo civil, sejam estes últimos vinculados ao Regime Próprio de Previdência de Servidores Públicos ou ao Regime Geral da Previdência Social”. 
Logo, considerando que a Sra. Maria da Conceição Costa de Carvalho recebe benefício de aposentadoria e é servidora ativa do Governo de Minas Gerais, e que, na Relação Anual de Informações Sociais (peça 16) , constam dois registros de vínculos da Sra. Maria Helena Ribeiro de Andrade, as pensões devem ser consideradas ilegais.
Ressalto, como observado pelo Parquet, que não é necessário promover oitivas, uma vez que os atos ingressaram neste Tribunal há menos de 5 (cinco) anos, 12/12/2018 (Acórdão 587/2011-TCU-Plenário) .
Deve ser determinado ao órgão de origem que se abstenha de realizar pagamentos decorrentes dos atos impugnados e que dê ciência às interessadas de que poderão optar, a qualquer tempo, pelo recebimento dos proventos relativos à pensão militar ora examinada, contanto que comprovem o enquadramento de sua situação nas disposições do art. 29 da Lei 3.765/1960, escolhendo um dos demais benefícios/vencimentos que atualmente recebem, conforme precedentes mencionados acima.
Portanto, com exceção dos atos acostados às peças 6 e 11, os demais atos devem ser considerados legais, concedendo-lhes o respectivo registro.
Diante do exposto, voto pela aprovação do acórdão que ora submeto à apreciação deste Colegiado.
TCU, Sala das Sessões Ministro Luciano Brandão Alves de Souza, em 15 de outubro de 2019.
Weder de Oliveira 
Relator